【裁判字號】    97,交聲,1894
【裁判日期】    980123
【裁判案由】    交管條例聲異
【裁判全文】
臺灣板橋地方法交通事件裁定          97年度交聲字第1894號
原處分機關  交通部公路總局臺北區監理所板橋監理站
異  議  人
即受處分人  甲○○
上列受處分人因違反道路交通管理處罰條例案件，不服交通部公
路總局臺北區監理所板橋監理站中華民國97年6 月27日板監裁字
裁41–C00000000 號裁決處分（舉發案號：臺北縣政府警察局95
年11月22日北縣警交字第C00000000 號），聲明異議，本院裁定
如下：
    主  文
原處分撤銷。
甲○○不罰。
    理  由
一、原處分意旨略以：異議人即受處分人甲○○於民國95年11月
    22日16時7 分許，駕駛車號JUD-018 號重型機車，行經臺北
    縣林口鄉○○○路與麗園一街，因有「未依規定車道（機車
    行駛禁行車道）」之違規行為，經臺北縣政府警察局交通隊
    執勤員警製單當場舉發，並查證違規屬實，爰依道路交通管
    理處罰條例第45條第13款裁處罰鍰新臺幣（下同）1 千8 百
    元，並依同條例第63條第1 項第1 款（漏引第1 項第1 款）
    記違規點數1 點。
二、異議意旨略以：臺北縣林口鄉○○○路○ 段往長庚醫院方向
    ，在麗園一街交會路口處，有左轉專用燈，但未禁止機車左
    轉，快車道與左轉道處均無註明「禁行機車」，亦無「機車
    左轉停等區」之設置。異議人當時從文化一路往長庚醫院方
    向，原在中線車道行駛機車，至麗園一街時欲左轉，如右轉
    進入慢車道停等，必遭後方來車追撞，始駛入左側車道。麗
    園一街與文化一路交會口如此規劃，外來員警並不十分清楚
    狀況。嗣經異議人至麗園一街之派出所詢問，該所主管亦告
    知從未取締機車左轉麗園一街，就異議人所見，員警也是如
    此左轉云云。
三、按汽車駕駛人，爭道行駛，有機器腳踏車，不在規定車道行
    駛之情形者，處6 百元以上1 千8 百元以下罰鍰，並記違規
    點數1 點，道路交通管理處罰條例第45條第13款、第63條第
    1 項第1 款固分別定有明文。惟標誌、標線、號誌應經常維
    護，保持清晰完整及有效性能；「禁行機車」標字，用以告
    示本車道禁止機器腳踏車通行。繪設於路段起點。路段過長
    時，得於路段中加繪之，此觀道路交通標誌標線號誌設置規
    則第7 條第1 項、第178 第1 項所定甚明。又違反行政法上
    義務之行為非出於故意或過失者，不予處罰，行政罰法第7
    條第1 項亦規定明確。
四、經查：本件違規現場即臺北縣林口鄉○○○路往林口交流道
    方向（即往長庚醫院方向）於抵達文化一路與麗園一街交岔
    路口前之內側車道，其路面並未繪設「禁行機車」標字；而
    係在通過上開交岔路口之後，其內側車道始出現「禁行機車
    」標字等情，此有異議人提出之現場照片2 幀、臺北縣政府
    警察局97年9 月18日北縣警交字第0970121566號函附之現場
    照片6 幀在卷可憑。揆諸前揭道路交通標誌標線號誌設置規
    則第178 第1 項「禁行機車」標字係繪設於「路段起點」之
    規定，應解為文化一路係從通過上開交岔路口之後，其內側
    車道始屬禁止機器腳踏車通行之路段。先前路段，既無證據
    足認亦有設置禁行機車之相關標誌、標線或號誌，難認其內
    側車道同樣禁止機器腳踏車行駛。蓋異議人當時駕駛機車係
    沿文化一路往林口交流道方向行駛，於抵達上開交岔路口時
    立即左轉，沿途經過之路段均未繪有「禁行機車」標字，如
    何能僅因文化一路於通過上開交岔路口後之內側車道有繪設
    「禁行機車」標字，即強求異議人自始清楚辨識沿途內側車
    道均禁行機車？倘主管機關認該沿途之內側車道確實均有禁
    行機車必要，理應依前揭道路交通標誌標線號誌設置規則第
    178 第1 項規定，在各該路段起點繪設「禁行機車」標字，
    路段過長時，並得於路段中加繪之，以杜糾紛，並消弭民怨
    。主管機關於善盡道路交通標誌、標線及號誌之妥當設置前
    ，遽予對道路使用人進行裁罰，難認有據。準此，異議人辯
    稱其主觀上認為現場路段應未禁止機車行駛等語，尚堪採信
    。而於現場標誌、標線或號誌經過妥適設置前，驟然課予異
    議人故意或過失責任，洵有過苛之嫌。從而，本院認異議人
    之異議為有理由，爰將原處分撤銷，另為異議人不罰之諭知
    ，以資適法。至於違規現場之標誌、標線或號誌設置情形，
    應責由主管機關再行檢討，並妥為維護，以保障道路交通安
    全及人民權益，附此敘明。
五、依道路交通管理處罰條例第87條第2 項，道路交通案件處理
    辦法第20條，裁定如主文。
中    華    民    國    98    年    1     月    23    日
                  交通法庭  法  官  朱嘉川
以上正本證明與原本無異。
如不服本裁定應於送達後5 日內向本院提出抗告狀。
                            書記官  陳聖儒
中    華    民    國    98    年    2     月    4     日


司法院資訊處製作；財團法人民間司法改革基金會備份。
